臺灣新北地方法院三重簡易庭民事裁定　110年度重訴聲字第4號

 
聲　請　人　林家興　
代　理　人　蔡旻哲律師


相　對　人　林文元　


上列當事人間請求不動產所有權移轉登記事件（本院110 年度重
司調字第258號），聲請人聲請許可為訴訟繫屬事實登記，本院
裁定如下：
    主  文
聲請駁回。
    理  由
一、按訴訟標的基於物權關係，且其權利或標的物之取得、設定
    、喪失或變更，依法應登記者，於事實審言詞辯論終結前，
    原告得聲請受訴法院以裁定許可為訴訟繫屬事實之登記，民
    事訴訟法第254 條第5 項定有明文。是依此條項裁定許可為
    訴訟繫屬事實之登記者，須原告起訴係基於「物權關係」做
    為訴訟標的，始足當之，若原告起訴主張非以物權關係為訴
    訟標的，縱使其聲明之內容或請求給付之「標的物」為得、
    喪、設定、變更依法應經登記者，因與上開規定之要件不符
    ，自不能發給已起訴之證明。次按所謂借名登記，乃當事人
    約定，一方（借名者）經他方（出名者）同意，而將自己之
    財產以他方名義登記，而仍由自己管理、使用、處分，他方
    允就該財產為出名登記之契約，在性質上應與委任契約同視
    ，並類推適用民法委任之相關規定，於委任契約終止時，借
    名者得依民法第541 條第2 項規定請求出名者將財產移轉於
    借名者。再按借名登記財產於借名關係存續中，乃登記為出
    名人之名義，在該財產回復登記為借名人名義以前，借名人
    尚無所有物返還請求權可資行使（最高法院100 年度台上字
    第2101號判決意旨參照），亦即借名者於依借名登記契約行
    使權利並取得財產所有權移轉登記前，並無從基於所有（物
    權）行使權利。
二、聲請意旨略以：坐落新北市○○區○○段000000000 號、
    0903號地號土地及同段建號00000-000 號建物；門牌號碼：
    新北市○○區○○街000 巷00號3 樓（下稱系爭不動產），
    原為聲請人與相對人之父母所贈與而共有，應有部分各二分
    之一，因聲請人於87年間積欠銀行卡債，為避免系爭不動產
    遭強制執行，遂與相對人約定：先移轉系爭不動產應有部分
    二分之一予相對人，待聲請人債務清償完畢後，相對人再將
    系爭不動產應有部分二分之一返還予聲請人。詎料，聲請人
    於102 年間清償債務完畢後，相對人竟拒絕配合辦理系爭不
    動產所有權宜轉登記。為此，聲請人依民法第179 條及類推
    適用民法第541 條第2 項規定，請求相對人將系爭不動產之
    應有部分二分之一所有權移轉登記予聲請人，並依民事訴訟
    法第254 條第5 項至第7 項規定，聲請裁定許可為訴訟繫屬
    事實之登記等語。
三、經查，聲請人主張登記於相對人名下之系爭不動產應有部分
    二分之一所有權應為其所有，係因借名登記法律關係而登記
    於相對人名下，故請求相對人將系爭土地所有權移轉登記予
    聲請人等情，並表明訴訟標的為民法第179條及類推適用民
    法第541條第2項規定，然依前揭說明，借名者於依借名登記
    契約行使權利並取得財產所有權移轉登記前，並無從基於所
    有（物權）行使權利，又民法第179條及類推適用民法第541
    條第2項之訴訟標的為債權請求權，而非物權關係，且該債
    權之取得、設定、喪失或變更亦無須依法登記，顯與民事訴
    訟法第254條第5項規定之要件不符，從而，聲請人上開許可
    為訴訟繫屬事實登記之聲請，於法未合，應予駁回。
四、爰裁定如主文。
中　　華　　民　　國　 110　　年　　11　　月　　5 　　日
    　　　　　　　　　臺灣新北地方法院三重簡易庭
                            法　官　王凱俐
以上為正本係照原本作成
如對本裁定抗告須於裁定送達後10日內向本院提出抗告狀，並繳
納抗告費新臺幣1000元。
中　　華　　民　　國　 110　　年　　11　　月　　5 　　日
　　　　　　　　　　　　　　書記官　林穎慧